Gaming, Kartäuser (www.monasterium.net)
Gaming, Kartäuser (www.monasterium.net)
1308 - 1753
GamingOCart
Stiftsgeschichte
Als Herzog Friedrich der Schöne 1322 in Gefangenschaft Ludwigs des Bayern geriet, gelobten Herzog Albrecht II. von Österreich und sein Bruder Leopold ein Kloster zu stiften, wenn er befreit würde. Aber auch zu Ehren der hl. Dreifaltigkeit, der Gottesmutter und aller Heiligen sowie zum Seelenheil seiner Vorfahren sollte dieses Kloster erbaut werden. Unmittelbarer Anlass für die Klostergründung im Jahr 1330 dürften für Herzog Albrecht II. der Tod seines Bruders Friedrich und der Beginn seiner eigenen durch Vergiftung erlangten schweren Krankheit gewesen sein. Unter Beteiligung seiner Frau Johanna von Pfirt und seines Bruders Otto, der schon das Zisterzienserkloster Neuberg an der Mürz gegründet hatte, ging Albrecht II. daran, dieses Kloster in der Gegend von Gaming ("iuxta villam quae Gemnich dicitur") zu errichten und es den Kartäusern zu übergeben. Der Orden des heiligen Bruno hatte sich von Chartreuse aus zuerst in Frankreich und schließlich in ganz Europa ausgebreitet und konnte Anfang des 14. Jahrhunderts auch in Österreich Fuß fassen. Für die Wahl dieses Ordens war ausschlaggebend, dass er von Rom mehrfach privilegiert worden war und Albrechts Brüder, vor allem Friedrich, der 1316 die Kartause Mauerbach gegründet hatte, für diesen Orden eintraten. Auch der Einfluss des Priors Gottfried von Mauerbach, der ein enger Berater der Herzöge war, ist einzubeziehen. Mit der Auswahl des Standorts Gaming hofften die Herzöge, in diesem Gebiet noch weiteres Land erschließen und kultivieren zu können und damit auch ein Zeichen zu setzen, dass die Habsburger ihren Herrschaftsschwerpunkt vom Südwesten des Reiches nun in die österreichischen Länder verlegen und hier heimisch werden wollten. Hier, gleichsam im Mittelpunkt der Herzogtümer Österreich und Steiermark, sollte eine Doppelkartause, also für 24 Mönche und für einen Prior, errichtet werden und damit die größte Kartause der deutschen Ordensprovinz entstehen. Die ersten Mönche kamen aus Mauerbach. Mit dem Prior Martin von Ungarn, der der erste Prior von Gaming wurde und ebenfalls aus Mauerbach gekommen war, hatte Gaming einen tatkräftigen Mann an der Spitze des Klosters, der umsichtig die Geschicke der ersten Jahre des Klosters lenkte. Dem ersten Stiftungsbrief vom 24. Juni 1330 folgte nach beträchtlichen Besitzerwerbungen eine zweite Urkunde von 1352, in denen die Ausstattung des Klosters angegeben und bestätigt wurden: die Besitzschwerpunkte des Klosters bildeten die Gebiete um den Lunzer See und Scheibbs, die Pfarren Gaming, Oberndorf an der Melk, Ruprechtshofen und Scheibbs wurden der Kartause einverleibt. In der Steiermark unterstand die Herrschaft Donnersbach der Kartause und weiteren Streubesitz hatte das Kloster im Weinviertel und Weingärten in Wien 19 (Sievering, Grinzing, Nussdorf), Kritzendorf, Perchtoldsdorf und Baden. Weiters sollte das Kloster Einkünfte aus der Saline in Hallstatt, aus der Maut in Mauthausen, Eisen aus Vordernberg erhalten, und alles, was für den Bau des Klosters sowie für den Eigenbedarf der Mönche notwendig ist, sollte frei von Abgaben sein. Die Vogtei behielt sich der Herzog vor. Die Mönche wiederum verpflichteten sich für den Stifter Albrecht II., für seine Frau Johanna, ihre Kinder und weitere Personen der engeren Verwandtschaft Jahrtage abzuhalten. Die kirchliche Anerkennung durch den Passauer Bischof Albrecht, der ein Onkel Herzog Albrechts war und in dessen Diözese das neue Kloster stand, und päpstliche Bestätigungen erfolgten kurz nach der ersten Stiftungsurkunde. Die Aufnahme des Klosters in den Ordensverband wurde 1337 vorgenommen, was schon auf eine gewisse Normalisierung des Klosterlebens zu diesem Zeitpunkt schließen lässt. Da der Herzog vorerst kaum Eigengut in der Umgebung von Gaming hatte, war Albrecht bemüht, das Stiftungsgut durch Käufe und Tausch für die Ausstattung des Klosters und der Mönche zu erweitern. Angesichts der Errichtung als Doppelkartause musste eine entsprechend hohe Ausstattung den Lebensunterhalt der Mönche gewährleisten. Der Herzog war ständig bestrebt, die Besitzungen des Klosters abzurunden und zu vermehren. Der Bau der Klosteranlagen ging zügig voran: 1333 erfolgte die Grundsteinlegung, bereits 1340 konnte der Kapitelsaal geweiht werden und 1342 erfolgte die Weihe der Klosterkirche und des Klosters. Bis zum Tod Albrechts 1358 konnte die Klosteranlage fertiggestellt werden. Albrecht II., seine Frau Johanna von Pfirt und Elisabeth von Böhmen, die Frau ihres Sohnes Albrechts III., wurden in der Klosterkirche beigesetzt. Die Grabanlage wurde nach der Aufhebung des Klosters zerstört, die herzoglichen Gebeine wurden 1797 in die Pfarrkirche transferiert. Im Zuge der Renovierung und Wiederherstellung der Kartause ab 1983 konnten die herzoglichen Gebeine 1985 wieder in die Klosterkirche übertragen werden. Mitte des 15. Jahrhunderts wurde die Friedhofskapelle im Großen Kreuzganghof gebaut. In der zweiten Hälfte des 15. Jahrhunderts erlebte Gaming eine kulturelle Blüte, mehrere Professoren an der Wiener Universität kamen aus Gaming. Anfang des 17. Jahrhunderts wurde unter Prior Hilarion (1609-1640) die Klosteranlage einer gründlichen Renovierung unter Beibehaltung des ursprünglichen Zustands unterzogen, Anfang des 18. Jahrhunderts wurden Klosterkirche und Bibliothek barockisiert. 1782 wurde die Kartause unter Kaiser Joseph II. aufgehoben, Teile des Klosters wurden abgerissen, die Mönchszellen privatisiert, das Inventar verkauft. Einige Teile aus dem Kircheninventar sind so für die Nachwelt erhalten geblieben. Nach mehreren Besitzerwechseln und verschiedenen Nutzungen in den folgenden Jahren gelangte die Kartause 1983 in Privatbesitz und wurde bis 1994 gründlich renoviert und neuen Widmungen zugeführt: es entstanden Museum, Hotel, Restaurant und 3 Universitäten errichteten in den ehemaligen Klostergebäuden ihre Niederlassungen.
Bestandsgeschichte
Nach der Aufhebung des Klosters 1782 wurde das Gaminger Archiv nach Wien in das Klosterarchivdepositorium verbracht. Dort wurden die Archivalien nach bestimmten Kriterien neu geordnet und auf neu dafür eingerichtete "Behörden" aufgeteilt. Viele wertvolle Stücke aus dem reichhaltigen Gaminger Archiv gingen in den folgenden Jahren auf verschiedene Arten verloren, aber 1836 konnte ein Großteil, 1846 und 1850 weitere Teile des Urkundenbestandes in das Haus-, Hof- und Staatsarchiv in Wien übertragen werden. Bei der jeweiligen Übernahme wurden die Urkunden in den Repertorien verzeichnet, die nun die Grundlage für die Aufnahme in die MOM-Datenbank bildeten.
Folgende Ausführungen zur Stifts- und Bestandsgeschichte sind aus:
Hildebrand, Walter (Hg.), Kartause Gaming. Ausstellung anläßlich der Wiederherstellung des Herzogsgrabes. Herzog Albrecht II. und die Kartause Gaming (Gaming 1985).
Karlitzky, Felix Anton, Studien zur Geschichte der Kartause Gaming mit besonderer Berücksichtigung des 16. Jahrhunderts (DA Wien 1993).
Latzke, Walter, Die Klosterarchive, in: Gesamtinventar des Wiener Haus-, Hof- und Staatsarchivs 3 (1938) 434-455 (Gaming).
Paulhart, Herbert, Die Kartausen Gaming und Mauerbach, in: Die Zeit der frühen Habsburger. Dome und Klöster 1279-1379. Katalog zur Niederösterreichischen Landesausstellung (Wiener Neustadt 1979) 279-284.
Spreitz, Edmund Ferdinand, Zur älteren Geschichte der Kartause Gaming (Diss. Wien 1929, gedruckt: Analecta Cartusiana 58/4, 1986).
Stelzer, Winfried, Gründung und Grablege Herzog Albrechts II. von Österreich, in: Kunst des Heilens. Aus der Geschichte der Medizin und Pharmazie. Katalog zur Niederösterreichischen Landesausstellung (Gaming 1991) 29-36.
Für weitere Literaturhinweise siehe:
Paulhart, Herbert, Schrifttum zur Geschichte der niederösterreichischen Kartausen Aggsbach, Gaming und Mauerbach, in: Unsere Heimat 39 (1968) 129-132.
Grausam, Georg, Weiteres Schrifttum zur Geschichte der Kartausen NÖ Aggsbach, Gaming und Mauerbach, in: Unsere Heimat 39 (1968) 234-237.
Editionskritik
Die Regesten, welche die Grundlage für die Aufnahme in diese Datenbank bilden, wurden den Archivrepertorien entnommen. Die Schreibung der Orte und Personen wurde, soweit möglich, in moderne Schreibweise übertragen. In Bezug auf den Inhalt ist die Qualität der Regesten in den meisten Fällen für einen ersten Überblick ausreichend, für eine diplomatische Analyse der Stücke bieten die Regesten allerdings kaum Anhaltspunkte, nur wenige Angaben gibt es zur Art der Überlieferung, über das Vorhandensein von Siegeln etwa geben die Regesten keinerlei Auskunft. Da die Urkunden der Kartause Gaming kaum gedruckt sind, bietet die Aufnahme der Regesten in die MOM-Datenbank eine wertvolle Grundlage für weitere Studien und Forschungen.
- GamingOCart 1308 VI 15, 15. Juni 1308 (1308-06-15); 1308_VI_15.1
  Lehenvermächtnis von Alheit von Reinsperg, Engelschalks Witwe, um das Lehen der Pfarren zu Gaming auf den Herzog von Österreich.
  Wien
- GamingOCart 1308 VI 15, 15. Juni 1308 (1308-06-15); 1308_VI_15
  Lehensvermächtnis von Adelheid von Reinsberg, Witwe des Engelschalk, um das Lehen der Pfarre zu Gaming auf den Herzog zu Österreich.
- GamingOCart 1311 III 10, 10. März 1311 (1311-03-10); 1311_III_10
  Friedrich der Fleischezze von dem Wasen verpfändet dem Heinrich von Ruprechtshofen, derzeit Bürger zu Ybbs, für eine Schuld von 6 Pfund Pfennig auf 1 Jahr 2 Hofstätte in der inneren Au bei Ybbs, die ein Lehen vom Herzog von Österreich sind.
  Aussteller; Ruprechtshofen (GB Mank); Ybbs; Ybbs an der Donau (GB YB)
- GamingOCart 1320 XII 06, 6. Dezember 1320 (1320-12-06); 1320_XII_06
  Heinrich der Redler und seine Frau Kunigunde verkaufen ihr rechtes Eigen, 2 Hofstätten in der Schweinz, dem Ulrich dem Kreuzpech und seiner Frau Diemut, um 13 Pfund 60 Pfennig Wiener Münze.
  Aussteller; Frau des Heinrich des Redler, Aussteller; Frau des Ulrich des Kreuzpech
- GamingOCart 1321 IV 15, 15. April 1321 (1321-04-15); 1321_IV_15
  Indulgenz für die Pfarrkirche St. Maria Magdalena in Scheibbs.
  Scheibbs (GB SB)
- GamingOCart 1322 V 23, 23. Mai 1322 (1322-05-23); 1322_V_23
  Die Brüder Niklas, Friedrich und Konrad von Scheuernberg verkaufen dem Herzog Otto von Österreich und seinen Brüdern ihre Burg Scheuernberg um 1000 Pfund Pfennig, und die dazu gehörigen Gülten sollen ihnen nach Schätzung einiger ernannter Schiedsrichter abgelöst werden.
  Bruder des Friedrich und Konrad von Scheuernberg, Aussteller; Bruder des Niklas und Friedrich, Aussteller; Bruder des Niklas und Konrad von Scheuernberg, Aussteller; Otto (der Fröhliche), Herzog von Österreich (*1301- +1339)
- GamingOCart 1322 VIII 13, 13. August 1322 (1322-08-13); 1322_VIII_13
  Niklas von Scheuernberg verkauft die Hälfte des Hauses Scheuernberg, die ein Lehen von König Friedrich und seinen Brüdern, den Herzögen von Österreich, denselben Herzögen um 400 Pfund Wiener Pfennig, auch mitsamt seinem Bruder Konrad dem Älteren die Vogtei, den Wald, die Viehweide, die Viehmad, die Baumgärten und die Krautgärten, die auch ihr Lehen gewesen, um 100 Pfund Wiener Pfennig.
  Aussteller; Bruder des Niklas von Scheuernberg; Brüder Friedrichs des Schönen; Friedrich (der Schöne), römisch-deutscher König; Wien
- GamingOCart 1322 XI 05, 5. November 1322 (1322-11-05); 1322_XI_05
  Friedrich und Konrad, die Scheuernberger, verkaufen den Herzögen Albrecht und Otto und ihren Brüdern ihren Teil an dem Hause zu Scheuernberg um 240 Pfund.
  Albrecht II., Herzog von Österreich (1330-1358); Friedrich der Scheuernberger, Aussteller; Konrad der Scheuernberger, Aussteller; Otto, Herzog von Österreich (1330-1339); Krems; Krems (GB KR)
- GamingOCart 1324 IV 24, 24. April 1324 (1324-04-24); 1324_IV_24
  Agnes die Hauspechin, Tochter des Otto von Liebegg, versetzt dem Wolfhard von Loosdorf ihr rechtes Eigen, 2 Güter, das auf dem Eck ab Mainburg und in dem Ofenbach um 20 Pfund Pfennig auf 3 Jahre und nach dieser Zeit soll er dieselben als Lehen besitzen.
  Aussteller; Liebegg (ehem. Burg, Gde. Neustift bei Scheibbs, GB SB); Loosdorf (welches ?)
- GamingOCart 1325 IV 30, 30. April 1325 (1325-04-30); 1325_IV_30
  Notariats-Instrument über die Anweisung von 6 Schilling Gülten von einem Gut, zu den Stuben genannt, für die Kirche zu Ruprechtshofen, welche die Witwe des Heinrich Weichselpeck vor ihrem Ende zur Vollendung des Vermächtnisses ihres Mannes gegeben hat.
  Krems; Krems (GB KR); Ruprechtshofen (GB Mank)
- GamingOCart 1325 XI 30, 30. November 1325 (1325-11-30); 1325_XI_30
  Ulrich von Perwarth erklärt, daß sein Oheim Konrad von Scheuernberg, den Streit zwischen ihm und der Pfarre Ruprechtshofen dahin entschieden habe, daß er dem Pfarrer gegen eine Entschädigung von 7 Schilling die Stauden und Gebüsche an dem Melkfluß hinter der Kirche bis zum Mühlgang an seinem Hof hin überlasse, 10 Pfund sollen dem Gotteshaus gezahlt werden, falls dies übertreten würde.
  Aussteller; Oheim des Ulrich von Perwarth; Perwarth (ZH, Gde. Oberndorf an der Melk, GB SB); Ruprechtshofen (GB Mank)
- GamingOCart 1327 III 20, 20. März 1327 (1327-03-20); 1327_III_20
- GamingOCart 1329 V 25, 25. Mai 1329 (1329-05-25); 1329_V_25
  Friedrich von Haedreichsdorf und seine Frau, die mit seinem Vetter Niklas und seiner Frau als Bergrecht 9 Dreiling Wein und 8 und 1 Pfund Wiener Pfennig Gülte, und 4 1/2 Pfund Pfeffer, 5 gemästete Gänse zu Grinzing, Sievering etc. gemeinschaftlich besessen haben, verkaufen ihren Teil, nämlich die Hälfte, dem Marchard Iane, Bürger zu Wien, und seiner Frau um 140 Pfund Pfennig.
  Aussteller; Vetter des Friedrich von Haedreichsdorf; Grinzing, Wien 19; Hadersdorf (welches?); Sievering (Ober-, Unter-), Wien 19; Wien
- GamingOCart 1329 VII 12, 12. Juli 1329 (1329-07-12); 1329_VII_12
  Jans der Redler und Magnus der Redler übergeben ihr Gut an dem Zedernitz, eine Hofstatt, als Burgrechtslehen dem Friedrich Oeder und seinen Erben.
  Aussteller
- GamingOCart 1330 VI 24, 24. Juni 1330 (1330-06-24); 1330_VI_24.1
  Die Herzoge Albrecht und Otto von Österreich stiften neben dem Dorf Gaming eine Kartause genannt Marienthron und errichten zwischen selber und der Kartause Mauerbach eine besondere Bruderschaft. Wien Or. Perg. 5 Exemplare Familienarchiv
- GamingOCart 1330 VI 24, 24. Juni 1330 (1330-06-24); 1330_VI_24.2
  Die Herzöge Albrecht und Otto von Österreich stiften neben dem Dorfe Gaming eine Kartause, genannt Maria Thron, und errichten zwischen selber und der Kartause Mauerbach eine besondere Bruderschaft.
- GamingOCart 1330 VI 24, 24. Juni 1330 (1330-06-24); 1330_VI_24
  Papst Johannes XII. bestätigt den Kartausen Schnals, Mauerbach und Gaming vier inserierte, den Kartäuserorden betreffende päpstliche Bullen von Clemens III., Honorius III. und Gregor IX.
- GamingOCart 1331 IV 24, 24. April 1331 (1331-04-24); 1331_IV_24.2
  Niklas, Sohn des Herrn Konrad des Jägermeisters, verkauft dem Marchard dem Ian, Bürger zu Wien, und seiner Frau seinen Anteil an dem Bergrecht auf Weingärten zu Grinzing und Untersievering und 1/2 Pfund 4 Pfenning Gülte nebst 9 Vierting Pfeffer-Gülte und 2 1/2 gemästete Gänse, auch auf Weingärten, um 72 Mark Silber.
  Aussteller; Grinzing, Wien 19; Sievering, Unter-, Wien 19; Wien
- GamingOCart 1331 IX 28, 28. September 1331 (1331-09-28); 1331_IX_28.1
  Papst Johannes XXII. befiehlt dem Bischof von Passau die Inkorporierung der Pfarrkirche von Gaming in die Kartause Gaming durchzuführen.
- GamingOCart 1331 IX 28, 28. September 1331 (1331-09-28); 1331_IX_28.2
  Papst Johannes XXII. erklärt die Kartause Gaming aller dem Kartäuserorden bisher erteilten Privilegien und Indulgenzen teilhaftig.
- GamingOCart 1331 IX 28, 28. September 1331 (1331-09-28); 1331_IX_28.3
  Bulle Papst Johannes XXII., worin er dem Bischof von Passau aufträgt, die Inkorporierung der Gaminger Pfarrkirche in die Kartause Gaming auszuführen.
- GamingOCart 1331 IX 28, 28. September 1331 (1331-09-28); 1331_IX_28
  Bulle Papst Johannes XXII., worin er die Kartause Gaming aller dem Kartäuserorden bisher erteilte Privilegien und Indulgenzen teilhaftig werden läßt.
- GamingOCart 1332 I 23, 23. Jänner 1332 (1332-01-23); 1332_I_23
  Bulle Papst Johannes XXII., worin er den Kartausen Schnals, Mauerbach und Gaming vier inserierte den Kartäuserorden betreffende geistliche Bullen von Clemens III., Honorius III. und Gregor IX. bestätigt.
- GamingOCart 1332 I 29, 29. Jänner 1332 (1332-01-29); 1332_I_29.1
  Graf Konrad von Schaunberg tauscht mit den Herzögen Albrecht und Otto von Österreich den Kirchensatz und die Vogtei der Kirche von Ruprechtshofen um den Kirchensatz und die Vogtei der Kirche von Oberleis.
  Albrecht II., Herzog von Österreich (1330-1358); Konrad, Graf von Schaunberg; Otto, Herzog von Österreich (1330-1339); Oberleis (GB KO); Ruprechtshofen (GB Mank); Schaunberg (Ruine, Gde. Hartkirchen, GB Eferding); Wien
- GamingOCart 1332 I 29, 29. Jänner 1332 (1332-01-29); 1332_I_29
  Graf Konrad von Schaunberg stellt einen Revers aus, daß er innerhalb Jahresfrist das Vogteilehen über die Kirche zu Ruprechtshofen den Herzögen Albrecht und Otto von Österreich abtreten wolle und solle.
  Albrecht II., Herzog von Österreich (1330-1358); Konrad, Graf von Schaunberg, Aussteller; Otto, Herzog von Österreich (1330-1339); Ruprechtshofen (GB Mank); Schaunberg (Ruine, Gde. Hartkirchen, GB Eferding); Wien
- GamingOCart 1332 II 05, 5. Februar 1332 (1332-02-05); 1332_II_05
  Konrad der Jeßnitzer verkauft mit Einwilligung seiner Frau, seiner Brüder und seiner Schwester Ymme und ihres Mannes Albrecht dem Herrn Otto von Karlsbach und seiner Frau sein rechtes freies Eigen 13 Schilling Pfenning jährlicher Gülte.
  Aussteller; Mann der Ymme, Schwester des Konrad des Jeßnitzer; Schwester des Konrad des Jeßnitzer; Karlsbach (GB YB); St. Anton an der Jeßnitz (GB SB)
- GamingOCart 1332 II 28, 28. Februar 1332 (1332-02-28); 1332_II_28
  Die Herzoge Albrecht und Otto von Österreich bewilligen dem Stift Gaming eines von den sieben Berglehen zu Hallstatt, sobald eine Erledigung wird, oder selbe ein solches käuflich an sich bringt.
- GamingOCart 1332 II 29, 29. Februar 1332 (1332-02-29); 1332_II_29.1
  Die Herzoge Albrecht und Otto von Österreich geben dem Stift Gaming die Kirche zu Ruprechtshofen mit dem Patronatsrecht und erteilen den Holden dieses Gotteshauses alle dem Kloster verliehenen Freiheiten.
- GamingOCart 1332 II 29, 29. Februar 1332 (1332-02-29); 1332_II_29
  Die Herzöge Albrecht und Otto von Österreich schenken der Kartause Gaming das Patronat der Pfarrkirche zu Ruprechtshofen.
  Albrecht II., Herzog von Österreich (1330-1358), Aussteller; Otto, Herzog von Österreich (1330-1339), Aussteller; Gaming, Kartause; Ruprechtshofen (GB Mank); Wien
- GamingOCart 1332 IV 24, 24. April 1332 (1332-04-24); 1332_IV_24.1
  Albel der Hurnein und seine Frau Offmei verkaufen den Steghof und Roiserlehen in dem Aigen zu Gaming, ein Lehen von den Herzögen zu Österreich, um 72 Pfund Wiener Pfenning den Herzögen Albrecht und Otto für ihr Stift Gaming.
  Albrecht II., Herzog von Österreich (1330-1358); Aussteller; Frau des Albel des Hurnein, Aussteller; Otto, Herzog von Österreich (1330-1339); Gaming (GB SB); Gaming, Kartause; Gresten (GB SB); Gresten in dem Markt
- GamingOCart 1332 V 01, 1. Mai 1332 (1332-05-01); 1332_V_01
  Heinrich der Mogan und seine Frau verkaufen 2 Joch Weingarten an dem Rosenpühel in der Waligeis, wovon man jährlich 4 Eimer Wein zu Bergrecht und 6 Pfenning zu Vogtrecht dient, dem Ulrich, Kammerschreiber des Herzogs Albrecht von Österreich, um 24 1/2 Mark Silber.
  Albrecht II., Herzog von Österreich (1330-1358); Aussteller; Wien
- GamingOCart 1332 V 12, 12. Mai 1332 (1332-05-12); 1332_V_12.1
  Marchard der Jan, Bürger zu Wien, gibt seiner zweiten Frau für 200 Mark Silber Morgengabe 9 Dreilinge Wein, 8 und 1 Pfund Wiener Pfenning Gülte und 4 1/2 Pfund Pfeffer und 5 gemästete Gänse, ungeteilten Gutes zu Grinzing, Sievering in den Suntberge und im Kaasgraben.
  Aussteller; Grinzing, Wien 19; Sievering (Ober-, Unter-), Wien 19; Wien
- GamingOCart 1332 VII 01, 1. Juli 1332 (1332-07-01); 1332_VII_01
  Bulle Papst Johannes XXII., worin er dem Bischof von Passau beauftragt, die Stiftung der Kartause Gaming nach Vornahme der erforderlichen Erhebungen zu bestätigen.
- GamingOCart 1333 II 28, 28. Februar 1333 (1333-02-28); 1333_II_28
  Papst Johannes XXII. Bestätigt den Kartausen Mauerbach, Schnals und Gaming zwei inserierte päpstliche Privilegien des Kartäuserordens, und zwar von Alexander IV. und Lucius III.
- GamingOCart 1333 III 01, 1. März 1333 (1333-03-01); 1333_III_01.1
  Papst Johannes XXII. bestätigt den Kartausen Mauerbach, Schnals und Gaming 6 inserierte päpstliche Privilegien des Kartäuserordens, und zwar 5 von Clemens IV. und eines von Innocenz IV.
- GamingOCart 1333 III 01, 1. März 1333 (1333-03-01); 1333_III_01.2
  Papst Johannes XXII. bestätigt den Kartausen Mauerbach, Schnals und Gaming 11 inserierte päpstliche Privilegien des Kartäuserordens, und zwar 8 von Alexander IV und 3 von Clemens IV.
- GamingOCart 1333 III 01, 1. März 1333 (1333-03-01); 1333_III_01
- GamingOCart 1333 X 03, 3. März 1333 (1333-03-03); 1333_X_03
  Papst Johannes XXII. delegiert dem Abt des Schottenklosters zu Wien zur Ausübung der kirchlichen Strafgerichtsbarkeit über diejenigen, welche der Kartause Gaming Güter oder Einkünfte vorenthalten.
- GamingOCart 1333 V 12, 12. Mai 1333 (1333-05-12); 1333_V_12
  Wisent von Plankenstein und sein Vetter Otto von Plankenstein verkaufen die Vogtei von Ruprechtshofen, die sie von den Herren von Schaunberg zu Lehen hatten, ehe dieselben ihre Lehensherrlichkeit dem Herzog Albrecht überlassen haben, demselben mit allen Rechten um 150 Pfund Pfennig.
  Albrecht II., Herzog von Österreich (1330-1358); Aussteller; Vetter des Wisent von Plankenstein, Aussteller; Plankenstein (GB Mank); Ruprechtshofen (GB Mank); Schaunberg (Ruine, Gde. Hartkirchen, GB Eferding)
- GamingOCart 1333 V 31, 31. Mai 1333 (1333-05-31); 1333_V_31
  Wulfing von Randegg und seine Frau verkaufen dem Kloster Gaming das Lehen zu Hangenleiten im Aigen zu Gaming, ein herzogliches Lehen, das 7 Schilling Pfenning und 3 Hühner dient, um 9 Pfund Pfenning.
  Aussteller; Gaming; Gaming (GB SB); Gaming, Kartause; Randegg (GB SB)
- GamingOCart 1333 VI 29, 29. Juni 1333 (1333-06-29); 1333_VI_29
  Wulfing von Helmad und sein Neffe Otto mit seiner Frau und seinem Bruder Ludwig verkaufen ihren Hof an dem Weg in dem Aigen zu Gaming, ein Lehen von den Herzögen zu Österreich, dem Kloster Gaming um 42 Pfund Wiener Pfennig.
  Aussteller; Bruder des Otto, Neffe des Wulfing von Helmad, Aussteller; Neffe des Wulfing von Helmad, Aussteller; Gaming (GB SB); Gaming, Kartause; Gresten (GB SB); Gresten in dem Markt
- GamingOCart 1333 IX 21, 21. September 1333 (1333-09-21); 1333_IX_21
  Heinrich von Jeßnitz und seine Frau Gertraud verkaufen ihr rechtes Eigen, ein halbes Pfund Pfenning Gülten auf gestiftetem Gut an dem Gäntzleinsberg, um 7 Pfund 40 Pfennig Wiener Münze, dem Kloster Gaming.
  Aussteller; Frau des Heinrich von Jeßnitz, Aussteller; Gaming, Kartause; Scheibbs; Scheibbs (GB SB); St. Anton an der Jeßnitz (GB SB)
- GamingOCart 1333 X 03, 3. Oktober 1333 (1333-10-03); 1333_X_03.1
  Papst Johannes XXII. nimmt die Kartause Gaming in den päpstlichen Schutz.
- GamingOCart 1333 X 13, 13. Oktober 1333 (1333-10-13); 1333_X_13
  Wolfhard von Puhel, seine Frau Hilkart und seine Schwester Agnes verkaufen ihr Lehen zu Puhel dem Friedrich zu Puhel und seiner Frau um 26 1/2 Pfund Wiener Pfenning.
  Aussteller; Frau des Wolfhard von Puhel, Aussteller; Schwester des Wolfhard von Puhel, Aussteller
- GamingOCart 1333 XII 13, 13. Dezember 1333 (1333-12-13); 1333_XII_13.1
  Otto der Plankensteiner von Liebegg, seine Frau und seine Neffen verkaufen ihre Güter in der Pfann in dem Aigen zu Gaming und in dem Markt zu Scheibbs, dieseits und jenseits des Gamingbaches an Stephans Hofstatt auf dem Anger, das alles Lehen von den Herzögen von Österreich ist, um 170 Pfund Wiener Pfenning, den Herzögen Albrecht und Otto für ihr Kloster Gaming.